最高法院刑事判決　　　　　　九十四年度台上字第一三九四號
　　上　 訴　 人　台灣高等法院檢察署檢察官
　　被　　　　告　甲○○
　 　　　　　　　　　　　 原.
　　　　　　　　　　　　　27.
　　　　　　　　　　　　　路2.
　　　　　　　　　乙○○
　　　　　　　　　　　　　27.
　　上列二人共同
　　選 任辯護 人　張義祖律師
上列上訴人因被告等誣告等罪案件，不服台灣高等法院中華民國
九十一年六月十一日第二審判決（八十九年度上訴字第二六八五
號，起訴案號：台灣桃園地方法院檢察署八十七年度偵字第九四
○七號），提起上訴，本院判決如下：
    主  文
原判決關於誣告及偽證無罪部分撤銷，發回台灣高等法院。
其他上訴駁回。
    理　由
壹、撤銷部分：
本件原判決以公訴意旨略稱：被告甲○○、乙○○夫妻二人於民
國八十一年一月間，因積欠吳素貞（下稱吳女）新台幣（下同）
二百八十五萬元，乃共同簽發同額之本票一張（下或稱系爭本票
）交予吳女，並提供乙○○所有之不動產設定抵押權以供擔保；
惟吳女嗣將該本票轉讓予吳榮城，吳榮城又將該本票轉讓予蔡錦
得。詎被告等明知系爭本票並非偽造，竟意圖使吳女、吳榮城及
王天生（下稱吳女等三人）受刑事處分，於八十四年間向台灣桃
園地方法院檢察署誣告吳女等三人偽造該本票，嗣吳女等三人分
別經檢察官處分不起訴及法院判決無罪確定。又甲○○於八十三
年十月十四日，在台灣台北地方法院開庭審理吳榮城被訴詐欺及
偽造文書案件作證時，明知系爭本票並非偽造，竟於具結後虛偽
陳稱：吳素貞可能偽造該本票等語；因認被告等均涉有刑法及同
法第一百六十九條第一項之誣告罪嫌；甲○○另涉有同法第一百
六十八條之偽證罪嫌。惟經審理結果，認為不能證明被告等犯罪
，因而撤銷第一審科刑之判決，而改為被告等均無罪之諭知，固
非無見。
惟查：(一)、按簽發本票，並不以在本票上記載發票人之身分證統
一編號為必要，是以發票人有無在本票上記載其身分證統一編號
，與判斷該本票之真偽無關，自不得僅以發票人有無在本票上附
記其身分證統一編號，作為判斷該本票真偽之唯一依據。原判決
於理由內說明：前揭本票於地址下方，僅記載（發票人）乙○○
之身分證統一編號「Ｚ000000000」，並未同時載明共
同發票人甲○○之身分證統一編號，苟該本票確係由甲○○、乙
○○共同簽發，衡諸事理，當無不同時記載發票人身分證號碼之
可能云云（見原判決第六頁第七行至第十一行）。其以系爭本票
上僅記載發票人乙○○之身分證統一編號，而未同時記載共同發
票人甲○○之身分證統一編號，作為判斷該本票真偽之論據，依
上說明，其論斷自有誤謬。(二)、次按簽發一般本票，祇須由發票
人於發票人欄親自簽名，或蓋用其印章以代簽名即可，並不以使
用其印鑑章為必要。至於其內容（即本票發票日、到期日、金額
及其他記載事項）或由發票人親自填寫，或授權由他人填載，均
不影響該本票之真正及效力。且發票人簽發本票時，不使用其印
鑑章而蓋用其他印章，或不親自填寫其內容而授權由他人代填之
情形，亦屬常見。故不能僅以本票上發票人之印文非發票人之印
鑑文，或其內容之筆跡與發票人之筆跡不符，遽謂該本票必係出
於偽造。查系爭本票發票人欄上蓋有被告甲○○、乙○○二人之
印文，該印文若係真正，而非出於偽造或盜用，而其內容若由被
告等授權他人填載，縱非被告等親自填寫，仍不影響該本票之真
正。乃原判決對於系爭本票發票人欄上被告甲○○、乙○○二人
之印文究竟係真正？抑或出於偽造或盜用？以及該本票上之筆跡
係何人所為？是否被告等授權由他人填寫？俱未加以調查及說明
，僅以系爭本票經鑑定結果，其上「乙○○」之印文與其印鑑文
不符，以及其上「乙○○」、「甲○○」之印文與桃園縣桃園地
政事務所收件第七八六二號申請抵押權設定文件內「乙○○」、
「甲○○」之印文不符，暨該本票上之字跡與甲○○所簽發台北
銀行儲蓄部分行為付款人之二十張支票之筆跡不同，遽認被告等
否認系爭本票係真正一節為可信（見原判決第六頁第十一行起至
第七頁第七行），依上說明，自有調查未盡及理由不備之違法。
(三)、查被告等雖均辯稱系爭本票係偽造，並否認積欠告訴人吳素
貞二百八十五萬元，然均承認有提供乙○○所有之不動產為吳女
設定二百八十五萬元抵押權之事實。而被告等與吳女對於設定前
述抵押權之原因，前者謂係為向吳女借款二百八十五萬元而設定
，後者則謂係為擔保被告等先前已積欠之債務而設定，雙方所述
迥異，是以被告等為吳女設定前述抵押權之真正原因為何？為探
求本案真相之重要關鍵之一。卷查被告甲○○於八十四年一月十
八日，在台灣桃園地方法院八十三年度訴字第三八三號塗銷抵押
權登記事件審理時，對於其設定抵押權予吳女之原因固陳稱：「
吳素貞說要借錢給我，我先去辦設定抵押權給吳素貞，辦好抵押
，吳素貞未依約撥款借錢給我，我就未將他項權利設定證明書給
吳，也未開本票給吳……」等語。但嗣於本案八十七年八月二十
七日檢察官偵詢時卻改稱：「（為何會將不動產設定抵押予告訴
人？）因為我本身有借錢給他人，也有向他人借錢，為了避免房
子被查封拍賣，才設定假抵押予告訴人」等語。於八十八年一月
二十八日偵詢時亦陳稱：「（你是否有要向吳素貞借過錢，但沒
借成？）沒有，沒有向他借過」等語（見偵查卷第八十二頁、第
一○三頁、第一二一頁反面）。其後於原審訊問時又翻稱：「為
何於八十一年一月提供不動產抵押設定予吳素貞？）因我個人想
向吳素貞借款，再轉借予郭明娟，此是個人之決定，人皆想多賺
點錢」，「（提供乙○○的不動產為抵押設定是如何決定的？）
雙方合意欲借貸款二百五十萬元，加上二成，即為二百八十萬元
，經其同意借款，我才辦理」等語（見原審卷第七十七頁反面、
第七十八頁）。其所陳關於曾否向吳女借款未果，以及其設定上
述抵押權予吳女之原因，前後似不一致。究竟被告等設定上述抵
押權予吳女之真正原因為何？若其等係為向吳女借款而於八十二
年二月間設定該抵押權，何以不於吳女未依約交付借款後立即請
求塗銷該抵押權，卻遲至吳女將該抵押權轉讓予吳榮城，吳榮城
又將該抵押權轉讓予蔡錦得後之八十三年間，始訴請法院塗銷該
抵押權登記？其原因何在？又該項抵押權設定登記手續係由何人
辦理？有無檢附債權證明文件？若有，該項證明文件之內容為何
？是否即為系爭本票？以上疑點均與本案實情之發現有關，自有
詳加調查釐清之必要。原審對此未深入根究調查明白，遽行判決
，尚嫌調查未盡。(四)、原審為辨明系爭本票上之筆跡究係何人所
為，曾將吳素貞、甲○○、乙○○當庭書寫之筆跡，連同系爭支
票一張，及甲○○簽發之支票原本二十張送請法務部調查局鑑定
。惟其理由內僅說明：系爭本票上之字跡經鑑定結果，與甲○○
自八十年十二月間起，至八十一年二月間止所簽發之支票二十張
（台北銀行儲蓄部分行支票帳戶）之筆跡不同云云。對於吳素貞
、乙○○二人筆跡鑑定結果如何？是否與系爭本票上之筆跡相符
？俱未加以論敘說明，亦嫌理由不備。以上或為上訴意旨所指摘
，或為本院得依職權調查之事項，應認原判決關於誣告、偽證無
罪部分有撤銷發回之原因。
貳、駁回上訴部分：
按刑事訴訟法第三百七十六條所列各罪之案件，經第二審判決者
，不得上訴於第三審法院，法有明文。本件被告等被訴詐欺未遂
案件，業經原審諭知被告等均無罪之判決，該部分核屬刑事訴訟
法第三百七十六條第四款之案件，依首開說明，既經第二審判決
，自不得上訴於第三審法院，檢察官竟就此部分一併提起上訴，
顯為法所不許。其此部分之上訴為不合法，應予駁回。
據上論結，應依刑事訴訟法第三百九十五條前段、第三百九十七
條、第四百零一條，判決如主文。
中　　華　　民　　國　九十四　年　　三　　月　二十四　日
                      最高法院刑事第五庭
                          審判長法官  吳　雄　銘
                                法官  池　啟　明
                                法官  郭　毓　洲
                                法官  吳　三　龍
                                法官  徐　文　亮
      本件正本證明與原本無異
                                      書  記  官
中　　華　　民　　國　九十四　年　　三　　月　二十八　日
                                                      Ｌ
